【裁判字號】    98,上訴,3956
【裁判日期】    981113
【裁判案由】    偽造文書
【裁判全文】
臺灣高等法院刑事判決                98年度上訴字第3956號
上  訴  人  臺灣臺北地方法院檢察署檢察官
被      告  甲○○
選任辯護人  劉興業律師
上列上訴人因被告偽造文書案件，不服臺灣臺北地方法院98年度
訴緝字第138號，中華民國98年8月24日第一審判決（起訴案號：
臺灣臺北地方法院檢察署91年度偵字第20542 號），提起上訴，
本院判決如下：
    主  文
原判決撤銷。
甲○○共同行使偽造公文書，足以生損害於公眾及他人，處有期
徒刑壹年陸月，緩刑伍年。並應向創世基金會植物人中心提供二
百四十小時之義務勞務，緩刑期間，付保護管束。
偽造之三軍總醫院民國88年8 月27日甲○○診斷證明書稿本上偽
造「乙○○」印文肆枚及該偽造「乙○○」印章壹顆均沒收。
    事  實
一、甲○○於民國87年11月9 日入伍服義務役，原在陸軍第六軍
    團第五三工兵群第507營工3連服役，經姓名、年籍均不詳之
    成年男子（服役同僚）告知有管道取得三軍總醫院之診斷證
    明書辦理停役，竟共同基於犯意聯絡，二人明知於88年8 月
    27日至三軍總醫院掛由神經外科醫師葉祖德診察腳（腿）疾
    ，而非至該醫院由診察背疾之復健醫學科醫師門診或施以藥
    物治療，亦未接受核磁共振檢查究明是否罹有腰椎間盤突出
    等症，竟推由該不詳姓名年籍成年男子往找該醫院任職之具
    有犯意聯絡之不詳年籍成年人，偽造甲○○有「第五腰椎第
    一薦腸椎間盤突出併神經壓迫及第四、五椎間盤突出」病症
    及「一門診藥物治療，二宜復健或手術治療，三經核磁共振
    確定陸個月內無法痊癒。」治療經過並「診斷軍醫乙○○」
    等不實事項，並蓋用其利用不詳姓名不知情刻印人員偽刻之
    「乙○○」印章，而偽造印文四枚及民國88年8 月27日製作
    之偽造三軍總醫院診斷證明書稿後，據以製作該偽造診斷證
    明書正本交付予該不詳姓名、年籍之成年男子轉交予明知上
    情之甲○○，由其於88年10月間持向陸軍總司令部辦理停役
    而予以行使，嗣經陸軍總司令部因之核准其停役，於88年11
    月15日生效離營，足生損害於乙○○、三軍總醫院出具診斷
    證明書之正確性及國民服兵役之公平性。
二、案經桃園縣憲兵隊移請臺灣臺北地方法院檢察署檢察官偵查
    起訴。經原審通緝到案。因所犯非為死刑、無期徒刑、最輕
    本刑為三年以上有期徒刑之罪或高等法院管轄第一審案件，
    被告於原審準備程序進行中，就被訴事實為有罪之陳述，原
    審合議庭裁定以由受命法官獨任以簡式審判程序審理。
    理  由
一、證據能力：被告及辯護人對後引證據，均不爭執其證據能力
    （本院卷第58頁），且觀其製作取得之情形，亦無違法或不
    當之情況，依刑事訴訟法第159條之5規定，均有證據能力，
    合先敘明。
二、訊據被告甲○○對於上開事實坦承不諱，並有三軍總醫院診
    斷證明書稿本、正本、同醫院91年7 月26日善成字第911297
    0 號函及附件乙○○醫師出具上述診斷證明書稿本非其筆跡
    及醫師印章非其所有之證明、病歷證明、同醫院免技測就醫
    證明書稿本、兵籍表、因病停役令、台北市團管區因病停役
    複檢紀錄表在卷可稽（偵卷第156,157,158,159,160 至164,
    165,167至170,171,172,173,174頁），足認被告自白有證據
    可佐，堪予採信。事證明確，被告犯行，洵堪認定。
三、新舊法比較適用：被告行為後，法律有所修正，與本案有關
    者：
（一）陸海空軍刑法於90年10月2日修正施行。有關第89條第1項
      意圖免除兵役偽為疾病罪，移列至第37條第1 項，並將法
      定刑由原來之有期徒刑三年以下，修正為一年以上七年以
      下。兩相比較，自以修正前，為有利被告。
（二）刑法於95年7月1日修正施行。與本案有關者：
    刑法第28條共同正犯，經實施，修正為實行，縮小共同正
      犯範圍，惟於本案不生影響。
    修正後刪除第55條牽連犯從一重處斷之規定，改為一罪一
      罰，兩相比較，自以修正前為有利被告。
    修正後刑法第10條，明確公務員定義，改變其範圍。有關
      公立醫院之醫療人員，從事醫療業務，不認是公務員。因
      此，其所製作之文書，非公文書。比較修正前後，以修正
      後為有利被告。
      綜上比較，以修正前即被告行為時法，為有利被告。依刑
      法第2條第1項規定，自應適用行為時法。
四、核被告所為，係犯刑法第二百十六條行使二百十一條之偽造
    公文書罪，及修正前陸海空軍刑法第八十九條第一項之避免
    兵役罪。被告與不詳年籍成年人間，有犯意之聯絡及行為分
    擔，為共同正犯。其利用不詳姓名不知情刻印人員偽刻「乙
    ○○」印章犯行，為間接正犯。偽刻印章、偽造印文為登載
    不實業務文書之階段行為；被告偽造公文書行為為行使偽造
    公文書行為所吸收，均不另論罪。所犯避免兵役與行使偽造
    公文書二罪間，有方法結果之牽連關係，依修正前刑法第五
    十五條之規定，從一重之行使偽造公文書罪論處。有關避免
    兵役罪部份，雖起訴書未記載，惟與起訴部分，有裁判上一
    罪關係，本院自得併予審究。
五、原審以事證明確，予以論罪，固無非見，惟漏未比較審酌
    被告所犯避免兵役罪，尚有未洽，檢察官上訴意旨指摘及此
    ，為有理由。原審認被告與有權製作診斷證明之人共犯本
    案乙節，然有關本件共犯，並未到案，且無證據足證其身分
    係有權製作者，是原審此部份所指，即乏依據，尚有誤會。
    檢察官上訴指摘：果如此，則被告亦觸犯修正前陸海空軍刑
    法第91條之罪等語，亦有誤會。自應由本院撤銷改判。爰
    審酌被告素行、犯罪動機、手法、目的、所生危害、犯後坦
    誠，表示悔意及出國八年後自動回國投案，暨與之案情相仿
    之同案被告李世偉等人，量處有期徒刑一年六月，緩刑五年
    等情（有原審92年簡字第2666號判決在卷可參），量處如主
    文第二項所示之刑。查被告未曾受有期徒刑以上刑之宣告
    ，有本院被告前案紀錄表附卷可憑，其於服役一年後犯本件
    而停役，出國留學取得雙碩士學位，回國投案後，表示悔意
    ，並願以所學貢獻社會、服務鄉里，本院認其經此教訓當知
    所悔悟，而無再犯之虞，所宣告刑以暫不執行為當，爰宣告
    緩刑五年，並應向創世基金會植物人中心提供二百四十小時
    之義務勞務（按緩刑應適用裁判時法，不生比較新舊法問題
    ）。且依刑法第93條第1項第2款規定，諭知於緩刑期間付保
    護管束。偽造之三軍總醫院88年8月27日製作被告診斷證
    明書稿本上，偽造「乙○○」印文四枚及該偽刻印章均依刑
    法第219條宣告沒收。該偽刻印章雖未扣案，惟不能證明業
    已滅失，故應與偽造印文併宣告沒收。至於該偽造之診斷證
    明書，已持交軍方，非被告所有，爰不另為沒收諭知。被
    告雖犯罪於96年4月24日以前，惟其於92年間經原審傳、拘
    無著而依法認其業已逃亡，於92年8月5日發布通緝，且被告
    亦未於96年12月31日以前歸案接受審判，依中華民國96年罪
    犯減刑條例第5條規定，不得予以減刑。
據上論斷，應依刑事訴訟法第369條第1項前段、第364條、第299
條第1項前段、第299 條第1項前段、修正前陸海空軍刑法第89條
第1項，刑法第2條第1項但書、修正前刑法第28條、第216條，第
211條，第55條第1項，第219條，修正後刑法第74條第1項第1款
，第2項第5款，第93條第1項第2款，判決如主文。
本案經檢察官侯千姬到庭執行職務。
中    華    民    國    98    年    11    月    13    日
                  刑事第十八庭審判長法  官  吳鴻章
                                    法  官  汪梅芬
                                    法  官  周政達
以上正本證明與原本無異。
如不服本判決，應於收受送達後10日內向本院提出上訴書狀，其
未敘述上訴之理由者並得於提起上訴後10日內向本院補提理由書
（均須按他造當事人之人數附繕本）「切勿逕送上級法院」。
                                    書記官  廖純瑜
中    華    民    國    98    年    11    月    13    日
附錄：本案論罪科刑法條全文
中華民國刑法第211條
（偽造變造公文書罪）
偽造、變造公文書，足以生損害於公眾或他人者，處1年以上7年
以下有期徒刑。


司法院資訊處製作；財團法人民間司法改革基金會備份。
